【裁判字號】    90,簡上,266
【裁判日期】    920606
【裁判案由】    確認本票債權不存在
【裁判全文】
臺灣臺北地方法院民事判決  九十年度簡上字第二六六號
    上  訴  人    財將企業股份有限公司
    法定代理人    丙○○
                  送達代收人乙.
                              住台北市○○區○○路三十六號五樓
    訴訟代理人    蘇千祿律師
    被上訴人      友誠公司    設台北縣汐止市○○路十八號
    兼法定代理人  戊○○      住台北縣汐止市○○路十八號(公)
    被上訴人      甲○○      住台北縣汐止市○○路○段三五○巷五號
                  丁○○      住台北市內湖區○○○○街六一巷五號
                  己○○      住台北市內湖區○○○○街六一巷五號
    右五人
    訴訟代理人    王東山律師
    複代理人      李美寬律師
                  王瀅雅律師
右當事人間請求確認本票債權不存在事件，上訴人對於中華民國九十年二月二十三日
本院台北簡易庭八十九年度北簡字第一三四五五號第一審判決提起上訴，本院判決如
左：
    主  文
原判決廢棄。
被上訴人在第一審之訴駁回。
第一、二審訴訟費用由被上訴人連帶負擔。
    事  實
甲、上訴人方面：
壹、聲明
一、原判決廢棄。
二、被上訴人在第一審之訴駁回。
貳、陳述
一、本件於原審中因承辦人員已離職多年，而新進法務人員為訴訟代理人時並不了解
    本件之始末，經本公司法務經理至倉庫調閱所有本件卷證發現被上訴人陳述及主
    張頗多虛偽，乃整理如左以為上訴理由。
二、本件被上訴人最初向上訴人辦理為三輛車輛之附條件買賣，並以被上訴人所有兩
    輛車為動產抵押擔保前三輛車輛附條件分期價金之給付，而此五輛車皆蓋被上訴
    人公司大小章送往『北區監理所基隆監理站』完成『附條件買賣登記』及『動產
    擔保登記』：
（一）ＦＱ－３４２‧附條件買賣契約書：立契約書人友誠通運有限公司（以下稱友
      誠公司）邀同連帶保證人向財將企業股份有限公司（以下簡稱財將公司）以分
      期付款方式申購1995年式FUSO牌P-FP418DRL型大營貨車乙輛引擎號碼︰
      6D00-000000‧牌照號碼︰FQ-342。
（二）ＦＱ－３４３‧附條件買賣契約書：立契約書人友誠公司邀同連帶保證人向財
      將公司以分期付款方式申購1995年式FUSO牌P-FP418DRL  型大營貨車乙輛引擎
      號碼︰6D00-000000‧牌照號碼︰FQ-343。
（三）ＦＱ－３４５‧附條件買賣契約書：立契約書人友誠公司邀同連帶保證人向財
      將公司以分期付款方式申購1995年式FUSO牌P-FP418DRL  型大營貨車乙輛引擎
      號碼︰6D00-000000‧牌照號碼︰FQ-345。
（四）ＦＱ－３５２‧動產抵押契約書：立約人友誠公司，財將公司，茲因友誠公司
      負有應償付財將公司之分期價款債務計肆佰捌拾萬零壹仟伍佰元茲為擔保切實
      履行清償債務起見，友誠公司願以FUSO牌1995年份、引擎號碼︰6D00-000000
      ‧牌照號碼︰FQ-352營貨曳車設定抵押權予財將公司。
（五）ＦＱ－３５７‧動產抵押契約書：立約人友誠公司，財將公司，茲因友誠公司
      負有應償付財將公司之分期價款債務計新台幣肆佰捌拾萬零壹仟伍佰元整茲為
      擔保切實履行清償債務起見，友誠公司願以FUSO牌1995年份、引擎號碼︰6D00
      -000000‧牌照號碼︰FQ-357營貨曳車設定抵押權予財將公司。
三、本事件被上訴人簽約當時支付價金方式係以交付發票人何歡容之支票，且由被上
    訴人公司背書於中興銀行三重分行帳號︰1289-5，分期價金每期218,250元，共
    二十四張，總金額為5,238,000元，並由被上訴人公司以公司大小章簽立切結書
    指定交車車商及價金給付對象為運昌交通運輸股份有限公司（下稱運昌交通公司
    ），並明文同意由運昌交通公司將標的物直接點交予被上訴人。
四、謹就切結書內容說明如左：
（一）ＦＱ－３４２‧切結書：「立切結書人友誠公司（於本切結書簡稱甲方）向財
      將公司（於本切結書簡稱乙方）以分期付款方式購買1995年份FUSO牌
      P-FP418DRL 型大營貨車乙輛，引擎號碼6D  00-000000牌照號碼FQ-342貨物稅
      號碼‧海關進口憑證號碼。甲方同意乙方將價款「壹佰伍拾零萬零仟零佰零拾
      元整」，逕行撥付由甲方所指定之運昌交通公司（於本切結書簡稱丙方）收執
      ，丙方同時交付乙方，由甲方所簽發分期票據共二十四張，總金額計「壹佰柒
      拾肆萬陸仟零佰零拾零元整」，標的物由丙方直接點交於甲方，倘嗣後發生糾
      葛，致甲方未能受領標的物，概由甲方與丙方協調解決，與乙方無涉，屆期乙
      方仍為票據付款之提示，甲方絕無異議，並拋棄民法、票據法之抗辯權，特立
      書乙份由貴公司保存為憑。此致財將企業股份有限公司，立書人友誠公司‧甲
      ○○（蓋章）」。ＦＱ－３４３及ＦＱ－３４５之切結書內容同上。
（二）由上可知，被上訴人確實有簽立切結書指定交車車商及價金給付對象為運昌公
      司，並同意由運昌公司將標的物直接點交予被上訴人，因此本事件被上訴人確
      實有指定其所選定之車商為價款給付對象，並同意由車商直接點交車輛予被上
      訴人，因此原審認定上訴人將車款給付運昌交通公司而為敗訴之判決，實有錯
      誤。
五、本事件被上訴人因原交付二十四張支票於八十五年九月退票，乃以換票方式支付
    車輛之分期價金，如ＦＱ－３４３部分由被上訴人直接開立支票予上訴人，若無
    附條件買賣關係，被上訴人又何必開立本身公司票支付分期價金，並辦理塗銷附
    條件買賣登記，此將給付價金支票之資料明示如下，發票人為友誠公司‧上海銀
    行民生分行‧帳號：1961-0‧票號：SA353977至SA353996等二十張支票‧票面金
    額為43,650元，且已兌現完畢，並由上訴人公司出具證明辦理塗銷附條件買賣登
    記，此部分經鈞院函查上海銀行民生分行回函屬實，足證被上訴人確實有給付價
    金之事實，但卻未給付完畢，此乃本票債權行使之原因。
六、上訴人本以為  鈞院依職權所函調資料最為正確，但上訴人未註明塗銷時間，以
    致函調資料錯誤，上訴人乃自行向台北區監理所基隆監理站聲請有關本事件被上
    訴人ＦＱ－３４３車輛註銷登記之資料：
（一）車款收清證明書。
（二）動產擔保交易附條件買賣設定註銷登記申請書。
（三）由上可知，本事件被上訴人確實與上訴人間有附條件買賣關係之存在，而開立
      本金本票及分期價金支票以為清償之用，因此本事件之本票債權確實存在。
七、依  鈞院依職權函調上海商業儲蓄銀行‧民生分行有關被上訴人友誠公司之支票
    票號：SA353977至SA353996等二十紙支票，票面金額：各為新台幣肆萬參仟陸佰
    伍拾元整，皆由富邦銀行民生分行所提出交換，而提示人依支票背後為『富邦民
    生活存＃000000-0』，而上訴人公司之帳號確實為『富邦銀行‧民生分行000000
    0000000』，即為前述支票之兌現人，顯見被上訴人公司確實有兌現ＦＱ－３４
    ３車輛之分期價金支票，並向上訴人公司取得上證十五、十六之塗銷登記資料，
    因此本事件並非借貸關係，且被上訴人確實積欠上訴人公司車款，因此本票債權
    確實存在：
八、有關被上訴人主張本件本票與上訴人所呈之附條件買賣關係完全無關，實為嚴重
    錯誤：
（一）被上訴人確實有與上訴人成立上證一至上證三之附條件買賣關係及上證四、上
      證五之動產擔保抵押關係，此皆有被上訴人等人之簽名蓋章。
（二）再依上證一至上證三被上訴人不否認之附條件買賣契約書第十三條規定，被上
      訴人等確實有開立本票交付上訴人作為分期總價之擔保。
（三）被上訴人友誠公司亦確實有背書予上證六等分期價金支票之背面。
（四）被上訴人友誠公司為塗銷ＦＱ－３４３之附條件買賣登記而開立  鈞院函查被
      上訴人友誠公司之上海商業儲蓄銀行民生分行‧票號：SA353977至SA353996等
      二十紙支票，金額各為肆萬參仟陸佰伍拾元整，均兌現予上訴人公司。
（五）被上訴人所簽立上證七至上證九切結書內容，亦明示『甲方同意乙方將價款「
      壹佰伍拾萬元整」，逕行撥付甲方所指定之丙方收執』，足證本件本票壹佰伍
      拾萬元即為被上訴人同意由上訴人支付購車款予被上訴人所指定之車商，待上
      訴人完成購車行為後再由上訴人與被上訴人成立附條件買賣關係，因此本事件
      之本票各壹佰伍拾萬元即為雙方附條件買賣車款之擔保。
九、本件本票確實為附條件買賣價金之擔保，除附條件買賣契約上已有第十三條明文
    約定，而被上訴人抗辯契約及本票日期不一致，但事實上被上訴人簽立本票時間
    為何在簽約之後，係因本事件牽涉三件附條件買賣，二件動產抵押，以致簽約後
    上訴人審核徵信通過及依被上訴人指示撥款至車商時間較長，因此待上訴人一切
    承辦手續完備時方請被上訴人簽立本票及同意撥付指定車商之切結書，故時間為
    八十五年七月十九日，後依被上訴人指示撥付款項至運昌交通公司時間為民國八
    十五年七月二十三日，亦即上訴人與被上訴人先成立附條件買賣及動產抵押關係
    ，再由上訴人公司審核通過並同意撥款至被上訴人指定車商購車時，才由被上訴
    人簽立本事件本票及上證七至九之切結書，以上即為本事件本票及切結書等簽立
    之過程及時間。
十、原審雙方爭執為何將款項匯入運昌公司之整理：
（一）上訴人部分：九十年一月十六日言詞辯論筆錄：「我們把對方的借款匯到運昌
      公司是依借款人的指示」。
（二）被上訴人部分：九十年二月十六日言詞辯論筆錄：「我們並未指示上訴人將錢
      匯入運昌公司」。
（三）由上可知，上訴人原審代理人並非承辦人，誤會附條件買賣之分期價金為借款
      ，但其仍主張係依被上訴人之指示將款項匯入運昌公司，而被上訴人否認有指
      示匯款之行為。
（四）但依本件本票及原證七至原證九切結書內容即可明證係為同一日簽訂，且被上
      訴人於切結書內同意指示將款項撥付予運昌公司，因此本事件本票擔保之價金
      （被上訴人認為係為借款），係依被上訴人之指示而撥付予運昌公司，亦即無
      論兩造認知差距之本票係為借款或分期價金之憑據或擔保，被上訴人皆有將本
      票金額支出並匯入運昌公司，而此本票款項支出匯入對象係由被上訴人所指示
      （參見上證七至上證九內容）。
十一、上訴人收到被上訴人友誠公司陳報狀內之簽呈，經過求證後，才發現本件根本
      不是何歡容借款，何歡容僅是仲介人，再依簽呈內容明示五輛車連貸四百五十
      萬元，而僅清償三輛車部分價金，但五輛車連貸總金額與附條件買賣契約書上
      總金額及被上訴人友誠公司背書何歡容之支票總金額完全相同，總共五百二十
      三萬八千元，被上訴人友誠公司主張清償二百七十八萬七千元，依法律規定先
      抵充費用再抵充利息後抵充本金，依契約利息及違約金起算日以八十六年八月
      三十一日為準。而本金應以五百二十三萬八千元計算，非以四百五十萬元計算
      ，蓋系爭本票是車款總價的擔保，就應該以車款總價計算未清償的總額。
十二、綜合以上所述，原審並未詳究本事件確實有附條件買賣登記及動產抵押登記而
      並非借款，且被上訴人隱瞞其有書立切結書同意價金逕行撥付運昌公司及同意
      由運昌公司直接點交標的物乙事，原審判決應有違誤。
三、證據：除援用第一審所提證據外，補提附條件買賣契約書影本三份、動產抵押契
    約書影本兩份、發票影本乙份、切結書影本三份、車款收清證明書影本乙份。動
    產擔保交易附條件買賣設定註銷登記申請書影本乙份、支票背面影本乙份、存摺
    封面影本乙份、匯款單影本乙份、支票二十二張及退票理由影本乙分、何歡容中
    興商業銀行三重分行支票明細、上訴人之上海商業銀行民生分行之支票明細、授
    權書為證。
乙、被上訴人方面：
壹、聲明：上訴駁回。
貳、陳述：
一、本件上訴理由無非以：「本事件被上訴人簽約當時係交付發票人何歡容且由被上
    訴人公司背書之中興銀行三重分行帳號1289-5，分期價金每期218,250元，共二
    十四張，總金額為5,238,000元，並簽立切結書指定車商為運昌限公司及價金給
    付對象，並同意由運昌交通公司將標的物直接點交予被上訴人」云云，並提出附
    條件買賣契約書、動產抵押契約書、支票、切結書等為據，惟上訴人前開主張實
    與事實不符，自無理由，茲詳述理由如后。
二、按上訴人所提出之ＦＱ－３４３車輛註銷登記之資料，根本無法證明系爭本票債
    權存在乙事，蓋：
（一）查上訴人於原審訊問時均自認實際借款人係何歡容，此有原審八十九年十二月
      二十九日及九十年一月十六日言詞辯論筆錄可稽，惟前開資料均係被上訴人友
      誠公司與上訴人間之附條件買賣關係之相關文書，無一件涉及何歡容，足徵上
      訴人所提出者，顯係將被上訴人另案留存於上訴人處之資料，張冠李戴用於本
      件訴訟，自不可採。
（二）退步言之，縱系爭本票係為前開附條件買賣關係而開立者，惟由上訴人所提出
      之上證十五車款收清證明書、上證十六動產擔保交易附條件買賣設定註銷登記
      申請書觀之，適足以證明被上訴人已為車款之清償，系爭本票債權已因清償而
      不存在甚明，是上訴人以前開資料執詞本事件之本票債權確實存在云云，實屬
      無稽。
三、被上訴人簽發系爭本票之目的原係為向上訴人借貸，惟嗣後因故未為之，故上訴
    人實際上並未借予被上訴人任何款項，且上訴人於原審訊問時均自認實際借款人
    係何歡容，此有原審八十九年十二月二十九日及九十年一月十六日言詞辯論筆錄
    可稽，顯見被上訴人確未向上訴人借款。雖上訴人另辯稱曾將款項匯予運昌公司
    云云，惟運昌公司與被上訴人並無任何關係，且上訴人亦無任何證據證明前開匯
    款行為係受實際借款人何歡容之指示，故縱上訴人確曾匯予運昌公司若干金錢，
    亦與被上訴人無涉，且亦不足以證明該筆款項與本案有關，是系爭本票債權自因
    上訴人未貸予被上訴人任何款項而不存在甚明。
四、雖上訴人提出附條件買賣契約書、動產抵押契約書、支票、切結書等作為被上訴
    人確有簽立切結書指定車商為運昌公司及價金給付對象之證據，惟前開文件根本
    與系爭本票債權無涉，蓋：
（一）上訴人主張被上訴人簽發系爭本票之原因係為擔保購買營貨曳車價金，計五百
      二十三萬八千元，惟查，系爭二本票總面額僅三百萬元，與前開價金總額不符
      ，自無足以證被上訴人簽發系爭本票之原因係為擔保前開附條件買賣價金及動
      產抵押擔保等情。
（二）按上訴人所提出之附條件買賣契約書第十三條載明：「簽立本契約書同時由買
      方及其連帶保證人開立本票交付賣方作為分期總價之擔保…..  」等語，足證
      茍買方及其連帶保證人果有開立本票者，該本票之票面金額應為標的物分期總
      價一百七十四萬六千元，惟系爭本票之票面金額僅各為一百五十萬元，已顯與
      前開約定不符，雖上訴人辯稱該本票金額僅係就本息部分為擔保云云，惟由前
      開附條件買賣契約書所載之標的物總價係一百七十四萬六千元，非一百五十萬
      元，且上訴人亦未舉證前開事實等情觀之，上訴人所辯顯非可採；再者，按前
      揭條款之約定，買方及其連帶保證人若有開立本票者，其開立之日期應與簽立
      該附條件買賣契約書同時，查該附條件買賣契約書係訂立於八十五年六月二十
      六日，而系爭本票之發票日卻為八十五年七月十九日，晚於簽訂該附條件買賣
      契約書之日期，約逾半個月之久，由是自難認被上訴人開立系爭本票之原因係
      按前揭附條件買賣契約書第十三條之約定而來。
（三）另上訴人所提出之切結書雖載：「…. 甲方同意乙方將價款『壹佰伍拾ｘ萬ｘ
      仟ｘ佰ｘ拾元整』，逕行撥付由甲方所指定之丙方收執，丙方同時交付乙方，
      由甲方所簽發分期票據共24張，總金額計『壹佰柒拾肆萬陸仟ｘ佰ｘ拾元整』
      …. 」等語，惟前開切結書僅載明丙方應交付予乙方（即上訴人）之物係由甲
      方（即被上訴人）所簽發分期票據共24張，總金額計『壹佰柒拾肆萬陸仟ｘ佰
      ｘ拾元整』，並未包括本票在內，亦即茍被上訴人確因前揭附條件買賣關係而
      簽具系爭本票者，何以前開切結書未一併載明？更何況系爭本票之發票日為八
      十五年七月十九日，與切結書書立之時間相同，若系爭本票簽發之原因即係切
      結書所載之內容者，何以未於被上訴人交付系爭本票之時，即於切結書上載明
      被上訴人或丙方同時交付上訴人系爭本票乙事？由是足證被上訴人簽發系爭本
      票根本與該切結書所載者無涉，是縱切結書上之撥款金額恰與系爭本票之票面
      金額相符，亦不足以推斷系爭本票係為該附條件買賣關係而開立。
（四）雖上訴人於九十二年二月十八日提出若干判決，主張以切結書交車方式顯符合
      民法第七六一條第三項之指示交付等語，惟就本件而言，首先應查明者，係本
      件本票債權與被上訴人向上訴人購車乙事是否相關，之後始須深究該切結書之
      效力，然上訴人於原審既業已自認實際借款人係何歡容，是縱有指定受款人乙
      事，亦應由借款人何歡容指定始符法制，惟由上訴人所提出之切結書觀之，指
      定受款者竟非借款人何歡容，而係友誠公司，且其中未見任何與何歡容有關之
      字樣，由是不難推斷，上訴人顯係將被上訴人另案留存於上訴人處之資料，張
      冠李戴用於本件訴訟，亦即上訴人所提出之切結書根本與本件本票債權存在與
      否無涉，換言之，既上訴人迄今尚未舉證被上訴人簽發系爭本票係為向伊購車
      之前提事實，本案自無庸再予以深究該切結書之效力。
（五）綜右，上訴人雖提出附條件買賣契約書、動產抵押契約書、支票、切結書等證
      據，惟無一足以證明與系爭本票有關者，亦無足證明伊撥款至運昌公司係受實
      際借款人何歡容所指定，是上訴人執詞伊對被上訴人存在系爭本票債權云云，
      自屬無據。
五、雖上訴人未貸予被上訴人等任何款項，惟被上訴人等亦未取回該二紙本票，詎料
    ，上訴人竟趁被上訴人等未將先前為借款而簽發之系爭本票取回之際，而持之向
    鈞院聲請准予強制執行之裁定，致被上訴人等所有之財產隨時有遭上訴人強制執
    行之虞，是被上訴人爰依民事訴訟法第二四七條之規定，於原審提起本件確認之
    訴，自有理由，而上訴人猶執詞不服原判決應屬無據。
六、何歡容係以靠行在被上訴人友誠公司五部車（即FQ342,  FQ343,FQ345,
    FQ352及FQ-352），而向上訴人借貸四百五十萬元，其中車號FQ-343曳引車之實
    際車主於八十五年十月間交付二十紙支票金額計為八十七萬三千元予上訴人，已
    全部兌現；車號FQ-345曳引車由被上訴人友誠公司以九十六萬四千元回
    贖；車號FQ-352號車由被上訴人友誠公司以九十五萬元處理，綜上，何
    歡容向上訴人借款之四百五十萬元，已清償二百七十八萬七千元，餘一百七十一
    萬三千元未償還，與系爭本票金額不同，足證上訴人所辯稱之原因關係根本與系
    爭本票債權無關。
參、證據：除援用第一審所提證據外，提出簽呈三份為證。
丙、本院依職權函上海商業儲蓄銀行民生分行查詢被上訴人友誠公司支票兌領情形。
    另函請公路局北區臺北監理所基隆監理站檢送車籍資料。
    理    由
甲、程序方面：
    被上訴人之法定代理人原為甲○○，嗣於本院審理時變更為戊○○，並依民事訴
    訟法第一百七十五條第一項之規定具狀承受訴訟，核無不合，應予准許。
乙、得心證之理由：
一、被上訴人於原審起訴主張上訴人以持有如附表所示被上訴人在八十五年七月十九
    日所共同簽發，票面金額均係一百五十萬元之本票二紙，向本院聲請裁定准予強
    制執行，業經本院作成准予強制執行之裁定。被上訴人簽發系爭本票之目的原係
    為向上訴人借貸，嗣後因故未為之，故上訴人實際上並未借予被上訴人任何款項
    ，且上訴人於原審均自認實際借款人係何歡容，顯見被上訴人確未向上訴人借款
    。上訴人雖稱曾將款項匯予運昌公司，惟運昌公司與被上訴人並無任何關係，且
    上訴人亦無任何證據證明前開匯款行為係受實際借款人何歡容之指示，故縱上訴
    人確曾匯予運昌公司若干金錢，亦與被上訴人無涉，且亦不足以證明該筆款項與
    本件有關。又上訴人所提之附條件買賣契約書、動產抵押契約書、支票、切結書
    等無一有何歡容之名義，且金額亦與系爭本票之金額不符，足見上訴人所言與事
    實不符。另何歡容係以靠行在被上訴人友誠公司五部車。而向上訴人借貸四百五
    十萬元，其中車號ＦＱ－３４３曳引車之實際車主於八十五年十月間交付二十紙
    支票金額計為八十七萬三千元予上訴人，已全部兌現；車號ＦＱ－３４５曳引車
    由被上訴人友誠公司以九十六萬四千元回贖；車號ＦＱ－３５２號車由被上訴人
    友誠公司以九十五萬元處理，則何歡容向上訴人借款之四百五十萬元，已清償二
    百七十八萬七千元，餘一百七十一萬三千元未償還，亦與系爭本票金額不同，足
    證上訴人所辯稱之原因關係與系爭本票債權無關等語。
二、上訴人於原審則以：實際借款人是何歡容，上訴人是把借出的錢依借款人的指示
    匯到運昌公司的戶頭，但無法證明這是受被上訴人的指示所為等語；嗣於上訴後
    改稱：本件未記載到期日之系爭本票乃係被上訴人等為擔保被上訴人友誠公司為
    向運昌公司以每部車一百五十萬元之金額購買ＦＱ－３４２、ＦＱ－３４３、Ｆ
    Ｑ－３４５三部營業用大貨車（下稱系爭營業用大貨車），向上訴人辦理每部車
    為一百七十四萬元之附條件買賣所簽發，系爭買賣並另以被上訴人所有ＦＱ－３
    ５２及ＦＱ－３５７兩輛曳引車辦理動產抵押擔保前三輛車輛附條件分期價金之
    給付。亦即上訴人以四百五十萬元向運昌公司購得系爭營業用大貨車後，以附條
    件分期款買賣方式轉售予被上訴人友誠公司，雙方並簽有切結書，約定上訴人將
    車款項直接交予運昌公司，被上訴人並同時交付何歡容簽發由被上訴人友誠公司
    背書之支票二十四張（每紙金額為二十一萬八千二百五十元）予上訴人以支付價
    金，系爭營業用大貨車由運昌公司直接點交予被上訴人友誠公司。被上訴人簽立
    系爭本票時另立有授權書三紙，各載明被上訴人友誠公司為向上訴人購買營業用
    大貨車，車款計一百五十萬元，由被上訴人共同簽發發票日為八十五年七月十九
    日之本票乙張交予上訴人作為貨款清償之擔保，並授權上訴人於被上訴人友誠公
    司未依約按期償付貨款時，上訴人得自行填載到期日，並行使票據上權利。嗣被
    上訴人友誠公司至八十六年八月三十一日止，僅清償二百七十八萬七千元；是以
    分期付款買賣總價金五百二十三萬八千元扣減二百七十八萬七千元後，依契約所
    定自遲延日起按日息萬分之五計付利息，且按日息加計千分之一違約金計算至言
    詞辯論終結日即九十二年五月二日止，已逾系爭本票之總金額三百萬元，則系爭
    本票所擔保之債權既未消滅，被上訴人請求確認系爭本票債權不存在，即無理由
    ，應予廢棄原判決，並駁回其在原審之訴等語資為抗辯。
三、不爭執之事實：
（一）被上訴人主張上訴人持有被上訴人在八十五年七月十九日所共同簽發，票面金
      額均係壹佰伍拾萬元之本票二紙，向本院聲請裁定准予強制執行，業經本院以
      八十八年票字第三二九六九號作成准予強制執行之裁定在案。
（二）被上訴人友誠公司於八十五年六月二十六日以其餘被上訴人為連帶保
      證人，與上訴人分別訂立三件附條件買賣契約書，二件動產抵押書契約。附條
      件買賣乃以分期付款方式購買，其標的物分別為車號ＦＱ－３４２、ＦＱ－３
      ４３以及車號ＦＱ－３４５之大營貨車。其標的物分期總價均為一百七十四萬
      六千元。付款方式均約定為自八十五年八月十一日起至八十七年七月十一日止
      ，每月一期共計二十四期，每期金額七萬二千七百五十元。被上訴人友誠公司
      則將三筆金額加總，交付發票人為何歡容，票面額均為二十一萬八千二百五十
      元、付款人為中興商業銀行三重分行之支票二十四紙，由被上訴人友誠公司背
      書後予上訴人為價金之支付。而動產抵押契約乃以被上訴人友誠公司所有之車
      號ＦＱ－３５２、ＦＱ－３５７大型曳引車為標的物，共同擔保前揭系爭營業
      用大貨車車款之給付。
（三）系爭營業用大貨車每部車價為一百五十萬元，原屬運昌公司所有，因被上訴人
      友誠公司欲購買而有融資之需，乃由被上訴人友誠公司分別於八十五年七月十
      九日出具切結書約定由上訴人直接將前揭三部車之車款撥付其所指定之運昌交
      通公司，被上訴人友誠公司同時交付上訴人由其所簽發之分期票據共二十四張
      ，而標的物即由運昌交通公司直接點交予被上訴人友誠公司。被上訴人並於同
      日共同出具授權書三紙予上訴人，約定被申購人上訴人友誠公司向上訴人購買
      之系爭營業用大貨車，貨款各一百五十萬元，由立授權書人共同簽發發票日為
      八十五年七月十九日之本票各乙張交予上訴人作為貨款清償之擔保，而授權予
      上訴人，當申購人未依其與上訴人之約定按期償付貨款時，得隨時自行填載到
      期日，並行使票據上之權利。
（四）車號ＦＱ－３４３大貨車之車款被上訴人友誠公司於八十七年八月二十九日清
      償完畢，該分期付款買賣之登記亦已於八十七年八月二十九日註銷。以上事實
      ，業據上訴人提出匯款證明一份、附條件買賣契約書影本三份、動產抵押契約
      書影本兩份、發票影本乙份、切結書影本三份、車款收清證明書影本乙份。動
      產擔保交易附條件買賣設定註銷登記申請書影本乙份、支票二十二張及退票理
      由影本乙分、上訴人之上海商業銀行民生分行之支票明細、授權書二份為證，
      且為被上訴人所不爭執，應堪信實。
三、被上訴人主張簽發系爭本票之目的為向上訴人借貸，惟嗣後因故未借到。上訴人
    於原審並不爭執原因關係為借貸，且曾自認借款人為何歡容，借款乃由匯款方式
    交付予何歡容所指定之運昌公司；惟於上訴時更正其主張為系爭本票為上訴人等
    為擔保被上訴人友誠公司向上訴人以分期付款方式購買前揭車號ＦＱ－
    ３４２及ＦＱ－３４５大營業貨車之車款所簽發。被上訴人則否認系爭本票與前
    揭買賣有關係，並以前揭情詞置辯。準此，本院於言詞辯論時協議兩造整理並簡
    化本件爭點為：
（一）系爭本票之原因關係為原審認定何歡容之借款或為擔保系爭大貨車分期付款買
      賣之價金？
（二）如上訴人主張為真，被上訴人友誠公司是否尚欠三百萬元之車款？
四、茲僅就經兩造確定之爭點析述如下：
（一）就爭點一部分：按自認之撤銷，除別有規定外，以自認人能證明與事實不符或
      經他造同意者，始得為之。民事訴訟法第二百七十九條第三項定有明文，被上
      訴人於原審主張系爭本票為原因關係為何歡容為向上訴人借款所簽發，惟其後
      改稱原因關係為擔保被上訴人友誠公司與上訴人間之系爭營業用大貨車分期買
      賣契約之車款所簽發，核屬自認之撤銷，若其能證明原自認之內容與事實不符
      者，自應准其撤銷。經查，如附表所示之系爭本票乃由上訴人於八十五年七月
      十九日所共同簽發，且未載到期日，其票面金額每張均為一百五十萬元，此與
      前揭兩造不爭執之附條件買賣契約、切結書及授權書之內容相互對照以觀，其
      發票人與契約之當事人與連帶保證人完全相同，發票日與授權書及切結書亦屬
      一致，且亦未載到期日，而何歡容僅係被上訴人友誠公司所交付上訴人二十四
      張分期付款清償支票之發票人，與本件分期付款買賣契約並無何關連，堪認上
      訴人主張乃原審承辦人未釐清事實而為錯誤之自認屬實，則上訴人主張系爭本
      票乃為擔保系爭營業用大貨車分期付款買賣之貨款所簽發乙節，應屬真正，而
      堪採信。被上訴人仍執原審上訴人之自認內容辯稱系爭本票之原因關係為何歡
      容之借款云云，即與事實不符，並無足採。
（二）就爭點二部分：被上訴人辯稱系爭車號ＦＱ－３４３曳引車之實際車主於八十
      五年十月間交付二十紙支票金額計為八十七萬三千元予上訴人，已全部兌現；
      車號ＦＱ－３４５曳引車由被上訴人友誠公司以九十六萬四千元回贖；車號Ｆ
      Ｑ－３５２號車由被上訴人友誠公司八十六年八月三十一日以九十五萬元處理
      ，是系爭車款至八十六年八月三十一日止共已清償二百七十八萬七千元之事實
      ，業據提出上訴人公司之內部簽呈三紙為證，且為上訴人所不爭，自應信為真
      實。惟就所餘價金應如何計算乙節，因兩造買賣契約第十六條約定：「買方履
      行遲延時，自遲延日起按日息萬分之五點五計付利息，且按日加計千分之一違
      約金」，上訴人主張被上訴人友誠公司自八十六年八月三十一日起即未曾付款
      ，則所餘價款應自是日起依前揭約定計算利息及違約金部分（亦即以年息百分
      之十八點二五計算），被上訴人並無意見，惟兩造就契約第十六條應如何解釋
      ，即計算之基準應以系爭營業用大貨車之分期付款價金總額五百二十三萬八千
      元，抑或原車款四百五十萬元，則爭執不下。本院認應以四百五十萬元為扣減
      之基準，始稱公平：
  １、按兩造就系爭營業用大貨車之附條件買賣契約實質乃被上訴人友誠公司為向運
      昌公司購車，而向上訴人融資所簽訂，上訴人並非車商，此由兩造所簽切結書
      約定價金係直接交付予運昌公司，車輛亦由運昌公司逕點交予被上訴人友誠公
      司可知。是究其實際，系爭附條件買賣契約乃為消費借貸契約之變形，此所以
      出賣人應於系爭附條件買賣契約書第二條標明總價款與現金交易價格之差額，
      並換算其利率予買受人得知；因此，依約所載，本件上訴人實際係以本金各一
      百五十萬元，年利率百分之十三點二八之價格貸款予被上訴人友誠公司。各期
      分期付款買賣價金乃加計利息之所得。因此於買受人有遲延付款時，解釋契約
      第十六條之約定其所應支付之遲延利息及違約金，自應以本金即原車款四百五
      十萬元計算始稱合理公平，否則如於買受人有遲延給付時，以加計利息後之分
      期付款總價金計算剩餘價金後再加計遲延利息，無異容許上訴人得收取高達年
      息百分之三十一點五三之高額利息（18.25%+13.28%=31.53% ），應非當事人
      約定之本意。
  ２、再觀以上訴人所提授權書已明示：「友誠公司（即申購人）前向貴公司購買Ｆ
      Ｑ－３４５，貨款計新台幣壹佰伍拾萬元正，由立授權書人等共同簽發發票日
      為八十五年七月十九日之本票乙張作為貨款清償之擔保。」等語，足見依授權
      書約定系爭本票實際所擔保者，乃車款一百五十萬元，非加計利息後之分期付
      款總額一百七十四萬元，否則被上訴人於簽發系爭本票在後，附條件買賣契約
      簽訂在前，上訴人何不逕將本票金額載為一百七十四萬元？足見被上訴人主張
      應以車款四百五十萬元為本金，計算遲延利息及違約金，始與兩造約定相符。
  ３、以此計算，被上訴人所欠價金為一百七十一萬三千元，自八十六年八月三十一
      日起至本件言詞辯論終結之日即九十二年五月二日止共二千零七十一日，按日
      息萬分之五點五計算之利息並按日加計千分之一之違約金，被上訴人尚欠上訴
      人車款三百四十八萬八千五百八十五元（計算式：[0000000+(0000000*0.0000
      000*2071) ]=0000000,元以下四捨五入），已逾系爭本票之票款金額，則上訴
      人主張系爭本票之票款債權仍存在，即有理由。
五、綜上所述，上訴人主張系爭本票所擔保之車款債權尚未清償，自屬可信，被上訴
    人主張系爭本票債權不存在乙節，為不足採。從而，原審判決確認如附表所示之
    系爭本票債權不存在，自有未洽。上訴意旨指摘原判決不當，求予廢棄改判，為
    有理由。自應由本院予以廢棄改判，如主文第二項所示。
六、據上論結，本件上訴為有理由，依民事訴訟法第四百三十六條之一第三項、第四
    百五十條、第八十五條第二項，判決如主文。
中      華      民      國    九十二    年      六      月      六      日
                                  民事第一庭審判長法  官  陳邦豪
                                                  法  官  蔡惠如
                                                  法  官  王貞秀
附表：
編號        票面金額      發票日                到期日   准予強制執行案號
         （新臺幣／元）
一    一百五十萬元       八十五年七月十九日     未記載   本院八十八年票字
                                                         第三二九六九號
二    一百五十萬元       八十五年七月十九日     未記載   本院八十八年票字
                                                         第三二九六九號
右正本證明與原本無異
本件當事人須以本判決適用法律顯有錯誤為上訴理由時，始得於本判決送達後二十日
內向本院提出上訴狀，如已於本判決宣示後送達前提出上訴，應於判決送達後十日內
補具上訴理由（均須按他造當事人之人數附繕本），並經本院許可後方得上訴最高法
院。
中      華      民      國    九十二    年      六      月      六      日
                                                法院書記官  劉寶鈴


司法院資訊處製作；財團法人民間司法改革基金會備份。
